臺灣高等法院刑事判決　　　　　　　　　　　　　　九十一年度上易字第八八一號
　　上　訴　人　臺灣板橋地方法院檢察署檢察官
　　被　　　告　丁○○
　　輔　佐　人　乙○○
　　指定辯護人　本院甲○辯護人
右上訴人因被告竊盜案件，不服臺灣板橋地方法院九十年度易字第二四○五號，中華
民國九十一年二月二十七日第一審判決（起訴案號：臺灣板橋地方法院檢察署九十年
度偵字第五八六六號）提起上訴，本院判決如左：
    主  文
原判決撤銷。
丁○○無罪，應令入相當處所施以監護參年。
    理  由
一、公訴意旨略以：被告丁○○意圖為自己不法之所有，於民國九十年三月十四日下
    午四時許，在臺北縣土城市○○路○段三二○號之「元復醫院」前，見丙○○所
    騎乘之引擊號碼Ｐ0000000號未掛車牌號碼之輕型機車（即丙○○之子邱
    奕盛所有之車號ＧＫＩ－八○一號機車，因車牌遺失而未懸掛車牌）停放該處，
    疏未將機車鑰匙取出，即以該鑰匙啟動上開機車後，竊取供己代步使用，嗣於九
    十年三月十五日晚上七時許，在臺北縣板橋市○○路○段一三一號前為警查獲，
    因認被告涉有刑法第三百二十條第一項之竊盜罪嫌云云。
二、右揭事實，訊據被告丁○○始終不語，然被告確有於右揭時地牽走被害人丙○○
    之機車之事實，已據被害人丙○○於警訊時證稱：伊於九十年三月十四日下午四
    時許，送東西至土城市○○路○段三二○號元復醫院給伊兒子邱奕盛，當時伊機
    車鑰匙忘記取下，伊出醫院取車，機車已不翼而飛等語明確（同上偵查卷第六頁
    反頁），並有贓物認領保管收據附卷可稽（同上偵查卷第十一頁），而被告係於
    九十年三月十五日騎乘上開機車，在臺北縣板橋市○○路○段一三一號前為警查
    獲等情，亦有查獲時所拍攝之照片二幀在卷可資佐證（見上偵查卷第十二頁），
    被告丁○○確有上開行為客觀上該當於竊盜罪之構成要件，固堪認定。
三、然按心神喪失人之行為，不罰，刑法第十九條第一項定有明文。又因心神喪失而
    不罰者，得令入相當處所施以三年以下監護之保安處分，刑法第八十七條第一項
    、第三項分別定有明文。又不能證明被告犯罪或其行為不罰者，應諭知無罪之判
    決，刑事訴訟法第三百零一條第一項亦有明文。次按刑法上之心神喪失與精神耗
    弱，應依行為時精神障礙程度之強弱而定，如行為時之精神，對於外界事務全然
    缺乏知覺理會及判斷作用，而無自由決定意思之能力者，為心神喪失；且刑法上
    所謂心神喪失人，非以其心神喪失狀態毫無間斷為必要，如果行為時確在心神喪
    失之中，即令其在事前事後偶回常態，仍不得謂非心神喪失人；而是否心神喪失
    ，乃屬醫學上精神病科之專門學問，應由專門精神病醫學研究之人予以診查鑑定
    ，方足斷定，最高法院二十六年渝上字第二三七號、二十四年上字第二八四四號
    、四十七年台上字第一二五三號判例參照。復按自刑事責任之觀點言之，行為時
    之心理狀態，已達於不能辨識行為之違法或不能依其識別而為行為之程度，即屬
    無責任能力，此有最高法院八十八年度台上字一九七三號判決可參。
四、檢察官上訴意旨雖以：鑑定人之鑑定報告，雖足為證據資料之一種，但鑑定報告
    顯有疑義時，審理事實之法院，仍應調查其他必要證據以資認定，不得專憑不實
  不盡之鑑定報告，作為判決之唯一證據。上開機車於被告竊取後一直在被告支配
    下，顯見被告明確認知機車之功能性及支配方法，且被告於警訊時對其如何行竊
    ，該機車鑰匙原插放之位置，記憶清晰，並明確告知員警機車鑰匙非其打造，堪
    認被告行竊時並無精神障礙之情事。又刑法上心神喪失與精神耗弱，應依行為時
    精神障礙程度之強弱而定，本件鑑定結果認被告心神喪失顯與事實不符，且依該
    鑑定報告之第九點及第十一點之鑑定結論(二)，均說明被告於接受鑑定時並無明顯
    精神症狀出現，其智力功能只在輕度智能不足之等級，判斷能力差，自我控制能
    力較弱等語，依其敘述之情形應僅為精神耗弱，而非心神喪失極明，是該鑑定前
    後矛盾，顯有疑義，應係鑑定人個人之推測之詞，並無依據。且被告一再竊取他
    人車輛供己使用，其認知上毫無錯亂，認被告於行為時並非心神喪失之人而提起
    上訴等語。
五、惟查：
（一）被告丁○○為中度精神障礙者，有中華民國身心障礙手冊在卷可考（見原審卷
      第一一六頁），又被告患有精神分裂症，曾有之精神症狀為幻聽、妄想、自笑
      及精緒欠穩等，並曾因精神疾病就診之事實，亦有行政院國軍退除役官兵輔導
      委員會臺北榮民總醫院之病歷，及該院九十年十月五日北總精字第○九九六
      九號函在卷可考（見原審卷第三十三至五十七、六十八頁），而被告於行竊時
      之精神狀況，確已達於對外界事物，全然缺乏知覺理會及判斷作用，而無自由
      決定意思之能力，屬心神喪失人之事實，復經原審委請臺北榮民總醫院就被告
      行為時之精神狀態加以鑑定，認「朱員（即被告）本為一輕度智能不足之個案
      ，自八十三初年精神病急性發作，並於八十三年四月十八日至台北榮總精神科
      門診初次就診發現其有精神病症狀，並同時接受抗精神藥物之治療。由於門診
      治療與服藥不規則，精神症狀經常惡化致出現多次超出社會常模之行為，並且
      未即時住院治療控制病情。以致朱員在民國九十年三月至五月間連續觸犯多起
      竊盜案件。在案發當時，朱員顯然因當時精神症狀影響，知覺、認知功能、與
      現實感均有明顯障礙，據信朱員當時係處於精神分裂症復發之狀態，其心神狀
      態已達『心神喪失』之程度」等情，此亦有該院九十一年一月十五日北總精字
      第九一二○五○六號函檢送之被告精神狀況鑑定書在卷可稽（見原審卷第八十
      六至九十一頁）。且證人戊○○即製作本作警訊筆錄之員警於本院結證稱：其
      知道被告精神有異常，但不清楚有無到精神喪失程度等語（見本院卷第二十三
      頁），核與輔佐人即被告之母乙○○於本院證稱：被告有時候會在房間內大小
      便，都不洗澡。被告會作一般人私人的事情，但要別人提醒，發病的時候不行
      ，有時候在垃圾桶上大便。．．．被告如關太久的時候就會發病等語大致相符
      （見本院卷第二十四、四十八頁），再參之本院當庭觀察被告之言行舉止，發
      現被告外觀痴傻，眼神呆滯，無法瞭解本院當庭之問話，精神狀況確屬異常等
      情，是被告於行為當時，正處於心神喪失之階段，應可認定。
（二）又被告為警查獲時所製作之本件警訊筆錄，經本院勘驗警訊錄音帶之結果，其
      中「警員問：你於何時何地偷竊機車？被告答：於九十三月十四日十六時許在
      土城市○○路○段三二○號元復醫院前。及警員問：警方於何時何地查獲你機
      車竊盜？警方查獲時該車有無掛車牌？被告答：於九十年三月十五日十九時在
      板橋市○○路一三一號前當場查獲。沒有」部分，被告係依照已記載完成之筆
      錄照唸等情，有本院勘驗筆錄附卷可考（見本院卷第二十九頁），則該部分是
      否為被告所認知而回答者，即非無疑，自不得以此認定被告於本件竊車之行為
      時精神狀態為正常。再衡諸被告隨即經解送檢察官，經檢察官問及其有無偷引
      擎號碼Ｐ0000000號機車一部？被告雖答稱有等語（見第五八六六號偵
      查卷第二十二頁反面），然檢察官再問及其於何時何地偷車、為何偷車、偷車
      作何用及有無共犯等問題，被告則均回答不知道等語（同上偵查卷第二十二頁
      反面），足見被告僅能認知其騎乘機車之行為。而被告雖於警訊中告知員警其
      利用原插放於機車上之鑰匙而將機車騎乘使用之情形，就部分竊車情形仍有記
      憶，但記憶力與辨識力並非相等，縱有部分記憶力亦無法由此逕認其當然有辨
      識事物之能力，是檢察官上訴意旨指被告既能記憶當時竊車之細節，顯見未有
      精神喪失云云，尚難遽採。且被告行為時係心神喪失之情形，業經臺北榮民總
      醫院鑑明在卷如前，雖該鑑定報告認「朱員（即被告）目前精神症狀不明顯，
      但精神分裂症係一無法治癒之慢性病，因此應長期規則門診與服藥，於急性精
      神症狀復發時應予以強制治療，以避免類似案件再次發生」等情（見原審卷第
      九十一頁），然此係針對被告鑑定當時之精神狀態所稱，並非指被告於本件行
      為時之精神狀態，是檢察官上訴意旨執此認上開鑑定報告前後矛盾，尚有誤會
      。
（三）從而，堪信被告於本件行為時應係處於心神喪失之狀態下無訛，依法其行為係
      為不罰。
六、原審因而諭知被告無罪之判決，固無不合。惟查，最輕本刑為三年以上有期徒刑
    或高等法院管轄第一審案件或被告因智能障礙無法為完全之陳述者，於審判中未
    經選任辯護人者，審判長應指定甲○辯護人為其辯護，刑事訴訟法第三十一條第
    一項定有明文。本件被告固僅因犯竊盜罪嫌，而被檢察官提起公訴，惟被告為
    中度精神障礙者，此有有中國民國身心障礙手冊在卷可考（見原審卷第一一六頁
    ），且其患有精神分裂症，經鑑定結果，認被告在案發當時，顯然因當時精神症
    狀影響，知覺、認知功能、與現實感均有明顯障礙，當時係處於精神分裂症復發
    之狀態，其心神狀態已達『心神喪失』之程度」等情，此亦有該院九十一年一月
    十五日北總精字第九一二○五○六號函檢送之被告精神狀況鑑定書在卷可稽（見
    原審卷第八十六至九十一頁），則被告既因智能障礙無法為完全之陳述，依前述
    規定，自屬強制辯護案件，乃被告既未選任辯護人，原審亦未指定辯護人為其辯
    護，逕行審判，顯屬違法，尚有未洽。檢察官上訴意旨認被告已構成犯罪，雖非
    可採，惟原判決既有可議，仍屬無可維持，應予撤銷，並由本院判處如主文第二
    項所示無罪之判決，以免冤抑。又鑑於被告之精神分裂症係一無法治癒之慢性病
    ，應長期規則門診與服藥，於急性精神症狀復發時應予以強制治療，以避免類似
    案件再次發生，而認被告有持續接受藥物治療及適當監督保護之必要，因令入相
    當處所，施以監護三年，以達其個人治療及社會防衛之效。
七、另臺灣板橋地方法院檢察署九十年度偵字第五六二○號、九十一度偵字第五六一
    五、五六一八、五六一九、六四一一、七二八四、九八六二、一○八二四、一二
    ○三七號等被告涉嫌竊盜部分，檢察官請求併案審理，然上開部分並未經檢察官
    提起公訴，而檢察官起訴部分既已因被告行為時為心神喪失之狀態而不罰，經諭
    知無罪之判決，則前開併辦部分與本件自無裁判上一罪關係，非起訴效力所及，
    本院無從併予審理，應退由檢察官另行處理，附此敘明。
據上論斷，應依刑事訴訟法第三百六十九條第一項前段、第三百六十四條、第三百零
一條第一項後段、第二項，刑法第八十七條第一項、第三項，判決如主文。
本案經檢察官張秋雲到庭執行職務。
中      華      民      國      九十一      年      七    月    三十    日
                              臺灣高等法院刑事第四庭
                                  審判長法  官  蔡  永  昌
                                        法  官  陳  榮  和
                                        法  官  徐  昌  錦
右正本證明與原本無異。
不得上訴。
                                        書記官  王  崑  煜
中      華      民      國      九十一      年      七    月    三十一  日
